臺灣高等法院民事判決　　　　　　　　　 95年度上字第127號
上　訴　人　丙○○
訴訟代理人　黃呈祿律師
被　上訴人　乙○○
訴訟代理人　何邦超律師
上列當事人間請求返還借款事件，上訴人對於中華民國94年12月
30日臺灣台北地方法院94年度訴字第3729號第一審判決，提起上
訴，本院於中華民國96年8月21日言詞辯論終結，判決如下：
    主  文
原判決廢棄。
被上訴人在第一審之訴及假執行之聲請均駁回。
第一、二審訴訟費用由被上訴人負擔。
    事實及理由
一、被上訴人主張：訴外人王寶妹與上訴人為親姊弟，王寶妹於
    民國84年2月9 日借款新台幣（下同）5,922,620元予上訴人
    。惟王寶妹已於89 年4月30日死亡，而上訴人仍未返還該借
    款，而伊為王寶妹唯一繼承人，爰依繼承及借款契約之法律
    關係，提起本訴求為判決命上訴人應給付被上訴人5,922,62
    0元，及加計自94年1月1日起算之法定遲延利息等語。
二、上訴人則以：伊並未收受系爭借款，亦未向王寶妹借款等語
    ，資為抗辯。
三、原審判命上訴人應給付被上訴人5,922,620元及自民國94 年
    1月1日起至清償日止，按週年利率5%計算之利息。上訴人提
    起上訴，求為將原判決廢棄，並駁回被上訴人於原審之訴及
    假執行之聲請。其除引用於原審之陳述外，補陳略以：
  (一)主張借貸之被上訴人應就於何時、在何地借貸若干款項，及
    意思表示互相一致等，負舉證責任。
  (二)附卷之函89.4.6王寶妹具名，受文者為財政部台灣省中區國
    稅局苗栗縣分局（下稱苗栗縣國稅局），係戊○○會計師照
    甲○○之口述記載，卓會計師已供述在卷，又，卓會計師代
    撰擬前揭王寶妹致苗栗縣國稅局函後，不久王寶妹就往生了
    ，卓會計師接著又馬上代理王寶妹之繼承人即被上訴人申報
    遺產稅，未將上述兩筆款項列入王寶妹之遺產申報。故僅憑
    前揭89.4.6函，並不足以認定上訴人尚欠王寶妹592萬 2620
    元借款。
  (三)被上訴人在財政部台灣省中區國稅局贈與稅案，主張係「家
    族企業，資金相互調度」。由是可知，單純款項之付受，不
    必然是借貸或贈與，也有返還或資金相互調度存在。
  (四)證人甲○○之證言，顯非在場聞見事實之人，且語焉不詳，
    並不足以證明系爭款項592萬2620 元之意思表示互相一致等
    語。
四、被上訴人則求為駁回上訴，其除引用於原審之陳述外，補陳
    略以：
  (一)依被上訴人96年5月21 日調查證據聲請狀被上證一：台北銀
    行（即台北富邦銀行城東分行）轉帳收入傳票及其相關憑證
    等資料。足徵：84年2月9日王寶妹於台北富邦銀行城東分行
    帳號000- 000-000000之5,922,620元，是由王寶妹設於台北
    富邦銀行可轉讓定期存單590萬元（500萬元壹張：台北富邦
    銀行定期性存款到期（轉期）領息憑條本金金額 5,000,000
    元+應付利息23,958 元-扣所得稅4,791元=5,019,167元；50
    萬元壹張：台北富邦銀行定期性存款到期（轉期）領息憑條
    本金金額500,000元+應付利息2,396元-扣所得稅479元=501,
    917 元；拾萬元肆張：台北富邦銀行定期性存款到期（轉期
    ）領息憑條本金金額100,000元+應付利息479元-扣所得稅95
    元=100,384元），再加上利息22,620元（19,167元+1,917元
    +384元×4 =22,620元）所來；而丙○○之702,768元，也是
    由台北富邦銀行可轉讓定期存單70萬元 (50萬元壹張：台北
    銀行定期性存款到期（轉期）領息憑條本金金額500,000元+
    應付利息2,396 元-扣所得稅479元=501,917元（本審卷第42
    頁，丙○○84/2/9台北銀行存入與王寶妹台北富邦銀行定期
    性存款到期（轉期）領息憑條501,917 元金額相同）；拾萬
    元兩張：台北富邦銀行定期性存款到期（轉期）領息憑條本
    金金額100,000元+應付利息479元-扣所得稅95元=100,384元
    （本審卷第42頁，丙○○84/2/9台北富邦銀行存入與王寶妹
    台北富邦銀行定期性存款到期（轉期）領息憑條100,384 元
    金額相同）），再加上利息2,685元（1,917元+384元×2=2,
     685 元）所來。因上訴人丙○○欠台北富邦銀行890萬元（
    83/6/20放款700萬元、83/12/1放款120萬元、84/1/20放款7
    0萬元），伊於王寶妹之妹王寶鳳在84年1月23日因心肌梗塞
    突然往生之際，回台北祭拜，同時向王寶妹借台北富邦銀行
    可轉讓定期存單590萬元，連同利息22,620元，共5,922,620
    元；再加上訴人上丙○○本人之台北富邦銀行可轉讓定期存
    單70萬元，連同利息2,685元及匯款手續費83元，共702,768
    元，在84年2月9日分別由丁○○取款（本審卷第121、122頁
    取款憑條），一起匯6,625,305元（本審卷第123頁匯款憑證
    6,625,305元=6,625,388元-83元）入第一銀行苗栗分行上訴
    人丙○○本人之帳戶#00000000000；隔日2月10 日，上訴人
    丙○○再於第一銀行路竹分行取苗栗分行5,800,000 元，匯
    入台北富邦銀行城東分行（丙○○）存摺帳號000-000-0000
    00；最後於2月11日，再由丁○○提取5,556,560元，還5,50
    0,000元，及利息56,560 元。是在在足證明丙○○、王寶妹
    均在台北富邦銀行城東分行存有可轉讓定期存單（丙○○部
    分有70萬元，王寶妹部分有590 萬元），丙○○需款孔急王
    ，因知王寶妹有上揭台北富邦銀行城東分行可轉讓定期存單
    與伊之可轉讓定期存單同日（84年2月9日）到期，乃向王寶
    妹借貸取得台北富邦銀行可轉讓定期存單到期款590 萬元，
    連同利息22,620元，共5,922,620 元。且丙○○確實向王寶
    妹借貸取得系爭借款，用以清償其個人資金所需，並係丙○
    ○、王寶妹（經由丙○○）指示證人丁○○配合辦理相關手
    續（辦理可轉讓定期存單解約取款應攜帶存單暨身分證及印
    章向台北富邦銀行之領本息，此有被上證一：可轉讓定期存
    單內所明定之持有人須知第七點足資參照），否則僅憑證人
    丁○○所諉稱：「金額都是老闆甲○○用口頭講的，公司有
    空白的存款條，他們蓋好章才叫我們去填。是存摺、取款條
    等交給我」云云，絕無可能辦妥上揭可轉讓定期存單解約取
    款手續。
  (二)另再參諸證人甲○○於本院95年9 月18日準備程序筆錄中證
    述、證人己○○於本院96年3月12 日準備程序筆錄證述、證
    人戊○○會計師於本院96年7月9日準備程序筆錄證述、證人
    甲○○於本院96年7月23 日準備程序筆錄中證述等，在在足
    證上訴人確有向被上訴人之被繼承人王寶妹借貸取得5,922,
    620元。至於國立台灣大學附設醫院96年4月23日校附醫秘字
    第0960001065號函，函復鈞院所載王寶妹於89年4月30 日死
    亡前歷次出入院時間說明，參諸上揭證人甲○○、戊○○會
    計師之證詞，足證從原審原證三更正申請函所示，從國稅局
    89年1月26日寄送贈與稅核定通知書予王寶妹，到89年4 月6
    日呈送該更正申請函函文至國稅局，證人甲○○代理王寶妹
    請證人戊○○會計師撰寫該更正申請函後送件，應屬合情合
    理。
  (三)依證人丁○○於本院96年5月21 日準備程序期日，就被上訴
    人所提96年5月21 日調查證據聲請狀附表一、及證人丁○○
    辦理取款之歷次取款憑條。足證上訴人設在台北富邦銀行城
    東分行000000000000號之活儲存款帳戶、貸款帳戶（放款帳
    號00000000000000號； 0000000000000號），其帳戶內之相
    關存款、取款、匯款、轉帳等手續，應係由上訴人丙○○命
    證人丁○○辦理，或協同辦理，並非證人甲○○指示證人丁
    ○○辦理。再參諸上訴人設在上揭台北富邦銀行城東分行帳
    戶之資金借出後，立即匯入上訴人設在第一銀行苗栗分行00
    000000000號帳戶、彰化銀行七賢分行00000000000000 號帳
    戶、或存入上訴人之子王大松設在台北富邦銀行城東分行之
    000000000000號之存款帳戶（本審卷第75頁：存款存入憑條
    參照）亦係由證人丁○○辦理，證人丁○○所為有利於上訴
    人之證詞，並諉稱：「金額都是老闆甲○○用口頭講的，公
    司有空白的存款條，他們蓋好章才叫我們去填。是存摺、取
    款條等交給我。」云云，顯均屬偏頗，迴護上訴人之證詞，
    而與事實不符，委無足採。復徵諸上揭卷附台北富邦銀行城
    東分行95年4月12日北富銀城東字第9500196號函所示丙○○
    設於台北富邦銀行帳號：000000000000之借貸款、匯入匯款
    及交易明細傳票、憑條所示。參照上訴人丙○○、被上訴人
    之被繼承人王寶妹個人銀行帳戶資金往來情形（上訴人丙○
    ○、被上訴人之被繼承人王寶妹個人銀行帳戶資金往來證物
    分析表），益證上揭個人銀行帳戶資金往來手續應均係由上
    訴人丙○○命證人丁○○辦理，或協同辦理，並非證人甲○
    ○指示證人丁○○辦理等語。
五、被上訴人主張訴外人王寶妹與上訴人為親姊弟關係，嗣王寶
    妹於89年4月30日死亡，上訴人於王寶妹生前即民國84年2月
    9日向王寶妹借款5,922,620元云云。上訴人否認有借貸關係
    ，並以前揭情詞置辯。是本件首應審究者為上訴人與訴外人
    王寶妹間是否有借貸契約存在？茲分述如下：
  (一)被上訴人主張上訴人向訴外人即其被繼承人王寶妹借款，無
    非以訴外人王寶妹於84年2月9日自台北富邦銀行城東分行提
    領5,922,620 元，電匯至上訴人第一商業銀行股份有限公司
    （下稱第一銀行）苗栗分行帳戶內，上訴人旋即於翌日（即
    84年2月10日）即將其中5,800,000元轉帳至其第一銀行路竹
    分行，再於84年2月11日轉帳5,556,568元予台北富邦銀行城
    東分行，用以清償上訴人積欠台北富邦銀行城東分行借款本
    金5,500,000 元、利息56,568元，有卷附台北富邦銀行城東
    分行存摺 (見原審卷第10 至11頁)，並有原審向台北富邦銀
    行函查回函及取款憑條（見原審卷第29至34頁之該行94 年8
    月29 日北富銀城東字第9400126號函檢附取款憑條）、及台
    北富邦銀行城東分行94年11月7日（94）北富銀城東字第940
    0142號函檢附取款憑條、收入傳票、存摺明細、往來歸戶查
    詢-含結清戶表（見本院卷第74 至81頁）可證，及王寶妹生
    前回覆財政部台灣省中區國稅局苗栗縣分局函，亦陳稱其轉
    帳5,922,620 元予上訴人係為借款之用（見原審卷第94頁）
    ，為其論據。
  (二)按民事訴訟如係由原告主張權利者，應先由原告負舉證之責
    ，若原告先不能舉證，以證實自己主張之事實為真實，則被
    告就其抗辯事實即令不能舉證，或其所舉證據尚有疵累，亦
    應駁回原告之請求（最高法院17 年上字第917號判例參照）
    。又，消費借貸契約，必借貸人與貸與人雙方意思表示一致
    ，始能成立。故當事人主張有金錢借貸關係存在，須就其發
    生所須具備之特別要件即金錢之交付及借貸意思表示互相一
    致負舉證之責任，若僅證明有金錢之交付，未證明借貸意思
    表示互相一致者，尚不能認為有金錢借貸關係存在。
  (三)本件卷附上開台北富邦銀行城東分行存摺 (見原審卷第10至
    11頁)，台北富邦銀行回函及取款憑條（見原審卷第29 至34
    頁之該行94年8月29日北富銀城東字第9400126號函檢附取款
    憑條）、及台北富邦銀行城東分行94年11月7 日（94）北富
    銀城東字第9400142 號函檢附取款憑條、收入傳票、存摺明
    細、往來歸戶查詢-含結清戶表等一切銀行資料 （見本院卷
    第74至81頁），只是證明於84年2月9日，確實自訴外人王寶
    妹設於台北富邦銀行城東分行之帳戶內，提領5,922,620 元
    ，並電匯至上訴人設於第一銀行苗栗分行帳戶內，於翌日（
    即84年2月10日）將其中5,800,000元轉帳至其第一銀行路竹
    分行，再於84年2月11日轉帳5,556,568元予台北富邦銀行城
    東分行，並不足以證明該金錢往來之原因，更不足以證明當
    事人間有何借貸之意思表示合致。上訴人固不否認於84 年2
    月9日，以電匯方式，轉入6,625,305元其設於第一銀行苗栗
    分行帳戶內，翌日（即84年2月10日）其中5,800,000元轉帳
    至其第一銀行路竹分行，再於84年2月11日轉帳5,556,568元
    予台北富邦銀行城東分行之帳戶內，惟否認係基於借貸關係
    ，並辯稱此項金錢往來，完全係被上訴人之親生父親甲○○
    所主導等語。
  (四)據被上訴人之主張，上訴人向王寶妹借款5,922,620 元，先
    電匯至上訴人設於第一銀行苗栗分行帳戶內，於翌日將其中
    5,800,000元轉帳至其第一銀行路竹分行，再於84年2月11日
    轉帳5,556,568 元予台北富邦銀行城東分行，用以清償上訴
    人積欠台北富邦銀行城東分行借款本金5,500,000元、利息5
    6,568元云云。果真如此，上訴人向訴外人借款5,922,620元
    ，已足夠清償上開借款，何必同時於上訴人之帳戶內提款70
    2768元，再匯入上訴人上開帳戶；再者，果真為清償積欠台
    北富邦銀行城東分行借款本金5,500,000元、利息56,568 元
    ，於其借款時，直接轉帳至上訴人台北富邦銀行城東分行帳
    戶，更節省勞費。是該款先匯入上訴人設於第一銀行苗栗分
    行帳戶內，於翌日再將其中5,800,000 元轉帳至其第一銀行
    路竹分行，又於84年2月11日轉帳5,556,568元予台北富邦銀
    行城東分行，與借款之本意，顯相違背，亦與情理不合，至
    為顯然。
  (五)經本院訊問證人即被上訴人（被上訴人為王寶妹之養子）之
    生父甲○○證稱：「乙○○是我的兒子，丙○○是我弟弟。
    」、「男的五個，我排第二，大的已死，老三王錫珍、老四
    丙○○，老五王錫銘。姊妹有三個，王寶妹、王寶鳳、王寶
    燕。」、「王寶妹、王寶鳳沒有結婚，他們都是我姐姐。」
    「（我）有四男個孩子，壹個女孩。給王寶妹收養的是老三
    乙○○。」、「我父親留下的事業食物（花生）油、火碳。
    我小時候父親的事業都是我姐姐王寶妹、王寶鳳在幫忙。之
    後我也下去幫忙，我的弟弟也都有幫忙。只有老五王錫銘大
    同工專畢業後就自己出去工作，從事電機。」、「當初我父
    親的事業是由我兩個姐姐幫忙，後來我們兄弟加入才由我坐
    大，我們兄弟姊妹都是住一起，沒有結婚前都是住一起，後
    來因為事業的關係，丙○○、王錫珍才搬到苗栗去，後來又
    搬到台南、高雄。」、「（總共成立幾個公司？）惠勝公司
    是大家合夥的公司；協記、合記公司是我個人個公司，長新
    公司是丙○○擔任董事長，但是由兄弟擔任股東；冠昱公司
    是由王錫銘擔任董事長，兄弟合夥經營；上光公司是王錫銘
    經營的公司；勝利鐵路公司是丙○○經營擔任董事長；還有
    惠豐油廠是在苗栗，丙○○擔任董事長；還有貿易公司也是
    丙○○擔任董事長，名字忘記；還有惠勝畜牧企業股份有限
    公司，由王錫珍擔任董事長，兄弟合夥作股東。現在公司都
    已經沒有了，連上市公司也都沒有了，現在負債都是我在負
    擔。」、「（是否知道5,922,620 元這筆錢？）這筆錢是在
    之前丙○○向我講要透過我向王寶妹借的錢，我說自己直接
    跟他講就可以，後來我大姐匯錢給他有告訴我，一直到稅捐
    處查漏稅的時候，我才知道這筆錢沒有還。錢是丙○○個人
    向王寶妹借的，錢也是王寶妹個人的錢，當時借錢是做何用
    我不清楚，只知道他要借錢。」等語（見本院卷(一)第170-17
    2 頁），是證人甲○○係被上訴人之生父，其所謂「這筆錢
    是在之前丙○○向我講要透過我向王寶妹借的錢，我說自己
    直接跟他講就可以，後來我大姐匯錢給他有告訴我，一直到
    稅捐處查漏稅的時候，我才知道這筆錢沒有還。錢是丙○○
    個人向王寶妹借的，錢也是王寶妹個人的錢，當時借錢是做
    何用我不清楚，只知道他要借錢。」云云，無非想為被上訴
    人有利之證言，但由其所述借款過程，據證人自陳其並未參
    與，已不足以證明借貸意思表示互相一致；且其所謂「大姐
    匯錢給他有告訴我，一直到稅捐處查漏稅的時候，我才．．
    ．」，亦與事實不符（詳後述），自不足採信。
  (六)再經本院訊問證人即證人甲○○為負責人之惠勝食品公司台
    北辦公室經理己○○證稱：「我原在惠勝公司工作，負責人
    是王寶妹的弟弟甲○○。我從66.4任職到90.4退休。我在台
    北辦事處擔任經理。」、「（王寶妹擔任何職？）據我所知
    ，他在公司沒有擔任何職。」、「（當時有經管丙○○的存
    摺，由你保管、運用？）台北、苗栗所開的帳戶，都由台北
    辦事處保管。如果有這兩個地方開的帳戶，我會接觸到，只
    有保管。」、「（提示台北銀行 84.2.9王寶妹0000000元、
    丙○○702768元兩張取款憑條，是否有見過這兩張？字是何
    人寫的？）會計小姐。可能是一位楊小姐，不對應該是一位
    姓江的小姐」、「（提示84.2.9台北銀行電匯聲請書，是否
    見過？）看起來是同一個人。這沒有經過我，有可能是他們
    個人委託人直接請會計來辦，如何辦理我已經不記得。」、
    「（提示84.2.11丙○○北銀城東領出0000000元，是否見過
    ？）也是同一個人（寫的）。」等語（見本院卷(一)第219-22
    2 頁）。嗣經本院又訊問證人即會計丁○○證稱：「以前在
    惠勝公司上班，於七十幾年到九十年六、七月離職，大約十
    幾年。我現在郵局上班。」、「我在台北長安東路惠勝公司
    台北辦公室上班，我剛開始負責進出貨，後來接觸出納、零
    用金之類，後來有跑銀行處理信用狀等問題。」、「（當時
    惠勝公司台北辦事處何人負責？）董事長是甲○○，總經理
    是張水忠，丙○○早期也是擔任總經理，但是在高雄，我上
    班期間丙○○沒有在台北辦事處上班。」、「（王寶妹當時
    擔任何職？）他從來沒有在台北辦事處擔任何工作，我只知
    道他是股東，我沒有接觸過她。偶而他進公司有見過，沒有
    跟他講過話。」、「（己○○）他以前是惠勝公司台北辦事
    處的經理。」、「（台北辦事處，是否有幾本他們兄弟私人
    名義的存摺、印章等？)有這樣跑過銀行。 那都是在主管老
    闆手上，只有在需要我們幫忙時才會拿出來。」、「（提示
    富邦金控 95.4.12提款單，這些都是何人寫的？）有些是我
    的字跡沒錯，但有些不是我寫的。」、「（命證人如為自己
    筆跡請在提款單上面簽名。）84.2.11台北銀行金額0000000
    元取款條、84.3.20台北銀行金額0000000元取款條、84.3.2
    0金額500萬元台北銀行電匯聲請書。台北銀行 84.7.31入戶
    電匯200萬元、台北銀行84.11.29金額140萬元、 84.12.8金
    額0000000元台北銀行取款條、84.12.14金額0000000元台北
    銀行取款條、台北銀行84.12.20 金額0000000元取款條是我
    幫他們寫的，順便去辦理後續動作。」、「（這些都是私人
    帳戶，是何人交給你的？）都是董事長甲○○交給我存摺、
    取款條，印章沒有交給我，因為公司有空白的取款條。」、
    「（有無表示這些錢做何作用？）他不會跟我們講這些用途
    ，這存摺、印鑑都是他們在保款，只有要到銀行辦理時才會
    交給我們。」、「（提示富邦金控95.5.12函城東分行95002
    05號函95.5.17 收文，知道何人辦理？如果是你所寫，請在
    上面簽名）有三張。王寶妹84.2.9 金額0000000元台北銀行
    取款憑條、84.2.9金額702768元台北銀行取款憑條、84.2.9
    金額0000000 元台北銀行入戶電匯聲請書是我去填寫辦理。
    王寶妹的開戶資料不是他辦得。」、「（在台北市辦事處有
    無見過丙○○？）很少，任職期間可能不到十次。」、「（
    這些存摺、印章是何人交給你，有無交代什麼。）金額都是
    老闆甲○○用口頭講的，公司有空白的存款條，他們蓋好章
    才叫我們去填。是存摺、取款條等交給我，印鑑不會交給我
    。是何用途我不清楚。」、「（保管印章是劉經理還是董事
    長甲○○。）董事長甲○○。」、「我拿到的就是存款條、
    存摺，都是董事長交代。」、「（你剛才說你經手的款項，
    有無一筆是王寶妹交代你辦理？）無。」等語（見本院卷(一)
    第240-243頁筆錄）。足見王寶妹帳戶84.2.9金額0000000元
    台北銀行取款憑條、及上訴人帳戶84.2.9金額702768元台北
    銀行取款條，及84.2.9 金額0000000元台北銀行電匯上訴人
    第一銀行苗栗分行帳戶內，都是證人丁○○依負責人甲○○
    之命填寫辦理。證人甲○○前開證言所謂「後來我大姐匯錢
    給他有告訴我，一直到稅捐處查漏稅的時候，我才知道這筆
    錢沒有還」云云，根本並非事實，其謊言不攻自破。
  (七)本院為明事實真像，再次訊問證人甲○○、己○○、丁○○
    ，據證人丁○○證稱：「（上次96.4.16 你到庭作證說：惠
    勝公司董事長是甲○○，私人存摺都是甲○○交給你的，是
    否就是當場的甲○○沒錯？）是的。」、「（你所謂台北市
    辦事處的經理，是否就是在座的己○○？）沒錯。」、「（
    當時國稅局有說要王寶妹繳納贈與稅，你知道否？）我不清
    楚。沒印象。」、「（提示89.4.6財政部臺灣省中區國稅局
    苗栗縣分局函，你以前見過否？）沒看過這個函。」、「（
    提示國稅局調查報告予證人閱覽，對於內容有無意見？）有
    些取款條是我寫的以外其他的內容沒有見過。」；證人己○
    ○證稱：「（你是在95.3.12 到院作證說：有壹個會計小姐
    好像姓江，是否就是在場的丁○○？）對。」、「（王寶妹
    認識否？）認識。」、「（丁○○說他在惠勝公司台北辦事
    處見過王寶妹的面不超過十次？）應該沒有錯。」、「（丁
    ○○他說雖然見過王寶妹好幾次面，但沒有交情？）是。」
    、「（為何公司業務及私人的帳戶會混在一起？）從66年我
    進去公司以後就陸陸續續接觸到他們兄弟姊妹私人的存摺。
    」、「（提示本院卷45、50、51、64、65、74、78、82、85
    、121、122 、123頁，這些提款單、匯款單，江小姐說是董
    事長交代他去辦得，還是你交代他辦理？）這些我不知道。
    」、「（江小姐說他們家族的存摺，都是董事長在保管？）
    我在有保管一些存摺，現在回憶起保管那些就記不得，有保
    管他們個人或公司的存摺，」、「（他們在台北辦事處有幾
    個存摺在你那保管？）不一定一本。應該兄弟姊妹都有，保
    管何人的我記不得，還包括他們三兄弟的兒子，像王世權、
    王賢焜、王森德、王金洲、還有好幾位名字一下不記得，三
    兄弟的兒子都有。」；證人丁○○依被上訴人訴訟代理人之
    要求，再次確認「本院卷(一)增加56.58.59.62.63.68.70.75.
    79.86 頁，都是我辦的。因上次比較緊張（遺漏）。」；證
    人甲○○證明己○○是台北辦事處的經理、丁○○台北辦事
    處的會計。經本院提示本院卷96.4.16 筆錄，對丁○○所言
    有何意見？證人甲○○否認保管存摺、印章，並表示84.2.1
    1 台北銀行部分，沒有交代丁○○寫。也沒有口頭交代丁○
    ○寫取款憑條、丁○○所言不實在等語（見本院卷(二)第2 -9
    頁）。是證人甲○○為惠勝食品公司負責人，其台北辦事處
    ，不但有兄弟姊妹之銀行存摺，甚至保有兄弟子女之存摺，
    且其資金往來頻繁，皆以兄弟姊妹等之個人帳戶為之，有證
    人丁○○所指上開存、取或匯款等憑條可稽，並有被上訴人
    所制作「明細分析表」可稽（見本院卷(二)第16 -18頁），而
    其資金往來調度，都是依證人甲○○之指示辦理，亦經證人
    丁○○證述明確，足見上訴人辯稱資金往來都是證人甲○○
    一手主導，與借款無關等語，即非無據。
  (八)查被上訴人一再強調系爭5,92 2,620元應為借款云云，係以
    原證三號（見原審卷第91 -95頁）即訴外人王寶妹生前（89
    年4月6日）致財政部台灣省中區國稅局苗栗縣分局函為依據
    。經本院向財政部台灣省中區國稅局苗栗縣分局函調王寶妹
    「贈與稅課稅資料暨調查報告」案卷（案號：Ｚ0000000000
    000 號），並訊問證人即會計師戊○○證稱：「（有一家上
    市公司名叫惠勝實業股份有限公司，是否有委託你們事務所
    辦理簽證業務？）有的，時間記不得。」、「（是否見過當
    庭的上訴人丙○○？）有見過，但沒有任何業務往來接觸，
    詳情我不知道。」、「（當庭的被上訴人乙○○是否認識？
    ）認識，他是乙○○，也是有稅務問題，他爸爸帶他來請教
    我。一共來事務所幾次忘記了。」、「（王寶妹見過否？）
    我知道甲○○有兩個姊姊壹個王寶妹、壹個王寶鳳但是誰是
    誰我對不起來，我曾經碰過其中壹個，是叫什麼名字我不知
    道。沒有直接認識，也沒有業務關係，只有甲○○來委託代
    辦一些稅務案件，比如說贈與稅、贈與稅更正案件。好像是
    他姐姐的案件，不知是王寶妹或是王寶鳳。」、「（甲○○
    是在何時委託你辦理王寶妹的稅務？）好幾年前的事，詳細
    時間不記得。是事務所在長安東路的時候，大部分甲○○他
    是壹個人來的。」、「（提示贈與稅課稅資料暨調查報告卷
    第479頁聲請《請求分期》函、第483頁稅捐處答覆，何人委
    託你辦理？）479 頁上面是寫乙○○，理論上是乙○○來委
    託我，有時候是甲○○跟他一起來，是何人委任的我不記得
    。」、「（451頁復查決定書，420頁代理人是寫你的名字，
    何人委託你辦理？）印象中這個好像是乙○○，錢是他付給
    我們事務所。」、「（274到270頁王寶妹給國稅局的函，這
    是何人委託你？）早期是甲○○先生。」、「（其中有一段
    畫螢光筆部分《指系爭借款》，是何人跟你講的？）根據甲
    ○○先生口述記載，他應有拿贈與稅、銀行資金存摺等資料
    來說明。」、「（255 頁說明書，是何人請你做的？）甲○
    ○先生。」、「（提示第271 頁《指王寶妹函即原證三》，
    這個內容是否甲○○跟你談的。）是他提供的資料，我沒有
    直接與王寶妹認識，理論上應是甲○○轉述跟提供的資料。
    」（見本院卷(二)第55 -59頁筆錄）。證人甲○○對證人即會
    計師戊○○證言，亦表示「沒有意見」（見本院卷(二)第82頁
    筆錄）。是89年4月6日所謂訴外人王寶妹生前致財政部台灣
    省中區國稅局苗栗縣分局函，係甲○○委託會計師戊○○根
    據甲○○口述跟提供之的資料所制作，而會計師戊○○與王
    寶妹根本見面也不認識，分不清王寶妹或是王寶鳳。何況，
    訴外人王寶妹自86年1月起至89年4月止，多次住院，最後於
    88年7月16日住院，89年3月21 日意識混亂，89年3月22日至
    89年3月27日昏迷，89年4月20日嗜睡，89年4月30日上午2時
    2分死亡，有台大醫院96年4月23日函可稽（見本院卷(一)第25
    6 頁），證人甲○○證稱係代理王寶妹拜託會計師戊○○寫
    的，王寶妹說這是借款云云（見本院(二)卷第80頁筆錄）亦非
    實在。益見89年4月6日以訴外人王寶妹名義致財政部台灣省
    中區國稅局苗栗縣分局函，係甲○○個人之意思，與王寶妹
    無關，不足以證明上訴人與王寶妹間有借款意思表示相一致
    ，亦不足以證明自王寶妹帳戶轉帳5,922,620 元匯入上訴人
    帳戶，係基於上訴人與王寶妹間之借貸契約關係，是則，被
    上訴人不能證明自王寶妹帳戶轉帳5,922,620 元匯入上訴人
    帳戶，係有借貸關係存在甚明。
  (九)末查證人己○○係惠勝公司前台北辦事處經理、丁○○則為
    前台北辦事處會計，且均已離職，其所為之證言，均為其所
    在職親身經歷或承辦業務事實之陳述，本件與其又無任何之
    利害關係，其等所為證言，自堪採信；而證人戊○○，係安
    侯建業會計師事務所之會計師，其事務所之前並受託辦理惠
    勝公司有關會計簽證業務，因王寶妹前開贈與稅案件，並受
    甲○○之委託，代為辦理以王寶妹名義，致財政部台灣省中
    區國稅局苗栗縣分局函，是其就親身經歷之事實所為陳述，
    且其陳述內容亦為甲○○所是認（見本院卷(二)第82頁筆錄）
    ，則證人戊○○所為證言，亦堪採信。至於證人甲○○，因
    本件資金之調度往來，為其一手主導運作，最了解其全部事
    實真相，但因其係被上訴人之生父，其所為證言，與被上訴
    人本件訴訟之勝負，居於關鍵之地位，利害攸關，自難期其
    為真實之陳述，且其陳述之內容，與事實不符，有如前述，
    故其否認證人丁○○於本院之證言，乃意料之中，是證人甲
    ○○之證言，核無可取。
六、綜上所述，上訴人抗辯，自屬可信，被上訴人主張，為不足
    採。從而，被上訴人本於繼承及消費借貸之法律關係，請求
    上訴人給付5,922,620元，及自94 年1月1日起算之法定遲延
    利息，為無理由，不應准許。其假執行之聲請亦失所附麗，
    應併予駁回。原審判命上訴人給付，並為假執行之宣告，自
    有未洽。上訴意旨指摘原判決不當，求予廢棄改判，為有理
    由。自應由本院予以廢棄改判，如主文第二項所示。
七、本件事證已臻明確，兩造其餘之陳述及攻擊防禦方法，經審
    酌核與判決結果不生影響，不再一一論述；被上訴人請求再
    函台北富邦銀行城東分行函查並調取各該取款、匯款憑證等
    （詳如調查證據聲請狀及補充理由狀，本院卷(二)第47 -52頁
    及第63-76頁），核無函調必要，併此敘明。
據上論結，本件上訴為有理由，依民事訴訟法第450 條、第78條
，判決如主文。
中　　華　　民　　國　　96　　年　　 9　　月　　4　　日
                    民事第八庭
                        審判長法　官  劉勝吉
　　  　　　　　　　　　　　　法　官  滕允潔
　　　  　　　　　　　　　　　法　官  連正義
正本係照原本作成。
如不服本判決，應於收受送達後20日內向本院提出上訴書狀，其
未表明上訴理由者，應於提出上訴後20日內向本院補提理由書狀
（均須按他造當事人之人數附繕本）上訴時應提出委任律師或具
有律師資格之人之委任狀；委任有律師資格者，另應附具律師資
格證書及釋明委任人與受任人有民事訴訟法第466條之1第1項但
書或第2項（詳附註）所定關係之釋明文書影本。
中　　華　　民　　國　　96　　年　　9 　　月　　4 　　日
                              書記官  張永中
附註：
民事訴訟法第466條之1（第1項、第2項）：
對於第二審判決上訴，上訴人應委任律師為訴訟代理人。但上訴
人或其他法定代理人具有律師資格者，不在此限。
上訴人之配偶、三親等內之血親、二親等內之姻親，或上訴人為
法人、中央或地方機關時，其所屬專任人員具有律師資格並經法
院認為適當者，亦得為第三審訴訟代理人。
